臺灣高等法院刑事判決　　　　　　　　　　　　九十一年度上更(一)字第四二二號
　　上　訴　人
　　即　被　告　甲○○
　　選任辯護人　陳益軒
右上訴人因偽造有價證券等案件，不服臺灣板橋地方法院八十八年度訴字第五四六號
，中華民國八十八年十月二十一日第一審判決（起訴案號：臺灣板橋地方法院檢察署
八十七年度偵字第二四○○一號）提起上訴，本院判決後，經最高法院第一次發回更
審，本院判決如左：
    主  文
原判決撤銷。
甲○○連續意圖供行使之用，而偽造有價證券，處有期徒刑壹年捌月。
偽造如附表支票貳拾壹張逾越授權金額欄所示部分均沒收。
    事  實
一、甲○○於民國八十七年三月間，因生意失敗，向友人乙○○借用支票，乙○○為
    幫助甲○○週轉營生以解決債務問題，遂向臺北區中小企業銀行（現改制為臺北
    國際商業銀行）正義分行領得空白支票一本（支票號碼0000000至000
    0000號，共二十五張），連同印鑑章，在其臺北縣三重市○○○路三六六號
    住處交付甲○○。雙方言明甲○○僅可簽發面額新台幣（下同）二萬元以下之支
    票使用，不可簽發超過二萬元之面額，甲○○並須於支票發票日屆至前將款項存
    入上開支票存款帳戶以供兌現。詎甲○○於取得上開乙○○名義空白支票後，竟
    意圖供行使之用，並基於概括犯意，在臺北縣土城市○○路十二巷六號自宅，連
    續簽發如附表逾越授權金額欄所示支票交付他人加以行使，嗣因甲○○未向銀行
    存入充足票款，經提示而遭以存款不足退票（詳如附表所載）。
二、案經被害人乙○○訴由臺灣板橋地方法檢察署檢察官偵查起訴。
    理  由
一、訊據被告甲○○對於向告訴人乙○○借用支票二十五張簽發使用，而有如附表所
    示之支票十一張支票退票（另票號0000000號作廢）之事實供承不諱，惟
    矢口否認有何逾越授權金額簽發而偽造有價證券犯行，辯稱：其與告訴人是十餘
    年之好友，因生意失利才向告訴人借用支票，告訴人知其處境才同意借與支票使
    用，是告訴人親向銀行領得空白支票整本張連同印鑑章一併交付，屆期票款由其
    自行負責，與告訴人無涉。是時其設在臺北縣土城市的工廠尚在經營中，是生產
    鐵材作鐵皮屋之用，原本支付票款應無困難，故所簽發借用之支票有十三張均兌
    現，嗣因有一承包工程被倒帳無法拿到錢，而其土城市的工廠及南部自有土地又
    賣不掉，致事後無法給付票款。其所開立面額較大之支票原本有要知會告訴人，
    惟適逢告訴人前往大陸無法知會，其始逕行開立云云。
二、惟查：
（一）上開事實，業據告訴人迭於偵審中指訴綦詳，被告亦於偵查中自承：「因為去
      年做生意，景氣不好，乙○○是我的好朋友，所以借我支票，我自己的支票已
      拒絕往來」「（你當時有說小金額是一、二萬元？）是，另外開大的金額，他
      不知道，我本來是想說鄉下有一塊地，賣出去以後，再來補貼大的金額，結果
      景氣不佳，所以土地賣不出去」（見偵查卷第十一頁正、反面）、「（你開大
      面額之前，為何不告訴乙○○？）我當時是想說土地賣掉就可補這些金額，所
      以沒有向他報告」（見偵查卷第十二頁），於原審供承：「（當初是否有說開
      小面額的票？）有，說開一、二萬」「（對告訴人乙○○在偵查時說你超出授
      權的面額，有何意見？）沒有意見」（見原審卷第一六三頁）、「我有開超出
      約定面額的票，我有跟他說，我要賣地還錢，但我地沒有賣出」（見原審卷第
      一六四頁），於本院亦坦承：「（對乙○○上開證述有何意見？）無意見」「
      （何以又簽發大面額？）當初是因為有一承包工程被人家倒，無法拿到錢，所
      以才緊急要開大面額的票」「（簽發大面額的支票是否有告訴乙○○？）我本
      來是有要跟他說，但因他人在大陸，為了急用才沒有告訴他。但待他從大陸回
      來，我有告訴他」（見本院上訴卷第二九頁正、反面）、「（當初係稱只開一
      、兩萬元，何以要開超過當初之約定？）是有那樣說，但我後來要開大金額的
      票時，我有打電話給他，但他人在大陸」（見本院上訴卷第四五至四六頁）、
      「（告訴人不在，為何你急著把票開出去？）因為急需錢」（見本院上更(一)卷
      第五三頁），並有支票存款戶退票備查卡、臺灣板橋地方法院八十七年度促字
      第二八九四二號支付命令、票號0000000號支票及退票理由單等影本（
      見偵卷第三至六頁）及臺北區中小企業銀行（業改制為臺北國際商業銀行）八
      十八年三月二十五日北商銀正發字第○六二號函附告訴人乙○○之支票存款往
      來明細表（見原審卷第十五至五十五頁）在卷足資佐證。
（二）參以告訴人於原審稱：「（是否約定面額不得超過二萬元？）大致上有約定」
      （見原審卷第九六頁反面）、「原來口頭上有約定不超過二萬元」（見原審卷
      第一四七頁），而被告亦供承有說要開一、二萬元，已如前述，堪認告訴人僅
      授權被告於每張支票面額二萬元（含）以下得代行簽發。雖告訴人於偵查中曾
      稱：「（你將支票借給甲○○，有無約定金額要開多少？）大概是沒有講」，
      然其下緊接陳稱：「他的意思是說有一些小的金額要用」「（所謂小金額是多
      少？）一、二萬元」，被告亦當庭是認：「（你當時有說小金額是一、二萬元
      ？）是，另外開大的金額他不知道」（見偵查卷第十一頁反面），可見當初確
      有約定就每張在二萬元限度內具體金額授權由被告自行開立。又告訴人於本院
      上訴審時陳稱：「（你有無限定他開多少面額？）我沒有限定他，我僅跟他說
      要開立時要知會我」「當初是我信任他，而且我有跟他說如果是要開大面額的
      ，要先知會我」（見本院上訴卷第二六頁反面至第二七頁反面），於本院上更
      (一)審時稱：「他開的金額，當初有講小額，沒有講多少錢。因他有說薪資，我
      想那邊都是雜工，應該在二萬元左右，材料錢他有說大概二萬元左右」「（你
      不怕他跳票？）他說幾萬元，我認為如果他付不出來，我還負擔得起」「真正
      的金額不可能講，如果是大額的，我不可能借的」「他說幾萬元，二萬元是我
      自己想的金額」「我必須知道票怎麼出去，我不可能空白票丟著給朋友用，自
      己完全不管。事前拿票的時候，我很清楚地告訴他：：：希望他照一般的作法
      來做，不要違背」（見本院上更(一)卷第四六至四九頁），參互前述被告供認簽
      發大面額支票並未告知告訴人，告訴人並不知道等情，復衡諸告訴人將支票借
      給被告，關涉其自身使用支票之債信，雖約定由被告負責籌款兌付，然告訴人
      為顧及其本身得以承擔萬一被告無足夠款項可供兌現之風險，於小面額範圍內
      允諾幫忙核屬情理之常，當無任意由被告簽發票面金額而負無限責任風險以自
      損票信之理。是其上開所陳雖於言語表達上未必精確完足，然探其真意應指雙
      方雖對於具體簽發金額無約定，但有概括言明在二萬元範圍內授權被告自行簽
      發，超過授權範圍時，被告如確有需要應先知會告訴人，由其決定被告是否可
      簽發且對於該大面額支票之兌付預有心理準備。至告訴人於本院稱：「我的想
      法是二、三萬元我付得起的都可以」「（裡面有五萬九千元的可以接受否？）
      也可以」「（到什麼程度才不算是小額？）超過十萬元，二萬元是我的想法，
      因為他是說零星的材料費，我自己做過才這樣認定」（見本院上更(一)卷第五一
      至五二頁），不過說明其本身就風險承擔至如何範圍，並不影響當初被告與告
      訴人言明授權範圍之認定。
（三）告訴人雖知悉被告生意失利，猶應允借用支票，並將其印鑑章連同空白支票一
      同交付被告，且在銀行留下之聯絡電話為被告電話，銀行於退票時直接通知被
      告等情，經告訴人是認因信任被告故如此為之等語在卷（見本院上訴卷第二七
      至二八頁、本院上更(一)卷第四五、五十頁）。衡情告訴人為幫助被告渡過難關
      ，便於一定範圍內簽發支票使用，而不必逐張每次借票，而信任被告，合於情
      理。非謂一交付印鑑章及空白支票，即係毫無保留授權由被告任意簽發使用。
      又被告依票號順序簽發之第一張支票（支票號碼0000000號），金額高
      達四十七萬二千元，即屬大面額支票，而於八十七年四月三十日經提示兌現其
      後數張大面額支票亦有兌現，雖顯示被告於簽發之初有兌付之意，然逾越告訴
      人授權之事實仍然存在，並不因支票兌現而可倒為推認並未逾越授權範圍簽發
      。
（四）按逾越授權範圍而簽發支票，就所逾越部分，即係無權簽發而以他人名義擅自
      簽發，自屬偽造有價證券，最高法院七十二年台上字第七一一二號判例意旨稱
      ：「被害人公司授權上訴人於空白支票填寫金額，繳納所欠貨櫃場棧租，乃上
      訴人於獲悉並未欠繳棧租後，私擅填寫金額壹萬伍仟元後，自行使用，已逾越
      授權範圍，自應令負偽造有價證券罪責」可供參酌。是被告逾越告訴人授權範
      圍而簽發附表逾越授權金額欄所示支票，自應負偽造有價證券罪責，其犯行堪
      以認定。
三、核被告所為，係犯刑法第二百零一條第一項之偽造有價證券罪，其於偽造之後復
    加行使，行使之低度行為為偽造之高度行為所吸收，不另論罪。其先後多次偽造
    有價證券犯行，時間緊接，犯罪構成要件相同，顯係基於概括犯意為之，應依連
    續犯之規定，論以一罪，並加重其刑。起訴書附表雖僅記載十一張支票，惟其他
    支票部分既與起訴事實有連續犯之裁判上一罪之關係，為起訴效力之所及，自應
    併予審究。又被告因生意失利而向告訴人借用支票使用，由於有急用，一時思慮
    未清，未及告知告訴人即簽發超過授權範圍之支票，於簽發後仍儘量籌款，並已
    兌付數張支票，衡其犯罪情節實屬可憫，處以法定最低刑度猶嫌過苛，爰依刑法
    第五十九條之規定酌予減輕其刑，並先加後減之。
四、公訴意旨另以：被告意圖為自己不法之所有，藉詞簽發不逾一、二萬元之小面額
    支票，而向告訴人訛詐取得上開空白支票，此部分另涉有刑法第二百三十九條第
    一項之詐欺取財罪嫌。惟被告係於一時情急下，始簽發逾越授權範圍之支票，已
    如前述，且其所簽發之支票，不是全部均係逾越授權範圍之大面額支票，亦有小
    面額支票，且起初均有兌付，嗣於八十七年五月中旬才開始退票，可見其所辯於
    簽發支票時仍有兌付之意，因事後無法週轉始開始跳票應屬可信，自難遽認於取
    得支票之初，即有何蓄意簽發大面額支票而不使兌現之不法所有意圖，此外復查
    無其他積極證據足資認定其借用支票有何詐欺取財犯行，自屬不能證明其此部分
    犯罪。惟公訴人既認與前揭偽造有價證券部分有牽連犯之裁判上一罪關係，爰不
    另為無罪之諭知。
五、原審認被告所犯罪證明確，予以論罪科刑，固非無見。惟查：（一）支票號碼0
    000000號票面金額五萬元之支票，係告訴人要求被告開立後自行使用，經
    告訴人陳明在卷（見本院上更(一)卷第四八頁），此張自非被告逾越授權範圍所偽
    造。原審未詳為查明，以為此張亦屬被告逾越授權範圍而偽造，論以偽造有價證
    券罪。又附表編號十三及十六亦係被告逾越授權範圍而開立，原判決漏未予認定
    ，自有未合。（二）被告向告訴人借用支票之初，尚難認有何不法所有意圖，原
    審論以詐欺取財罪，亦有未當。被告上訴，否認犯罪，謂借票之初並未言明授權
    簽發範圍，本件係因退票後彼此間有所誤會造成，指摘原判決不當云云，雖無理
    由，惟原判決既有可議，自應由本院予以撤銷改判。爰審酌被告因失意失敗，為
    週轉所需，一時失慮致罹刑典及其犯罪之手段、所生危害、犯後已就清償事宜與
    告訴人達成和解，有和解書在卷可參（見本院上更(一)卷第七一頁）等一切情狀，
    量處如主文所示之刑。
六、按票據之偽造或票據上簽名之偽造，不影響於真正簽名之效力，票據法第十五條
    定有明文。附表所示之支票，於告訴人授權被告簽發之範圍即每張支票票面金額
    二萬元（含）範圍內，告訴人仍應負發票人之責任，就此部分言之，支票並非偽
    造，不得宣告沒收。爰就偽造附表逾越授權金額欄所示之有價證券部分，依法宣
    告沒收。
據上論斷，應依刑事訴訟法第三百六十九條第一項前段、第三百六十四條、第二百九
十九條第一項前段、刑法第五十六條、第二百零一條第一項、第二百零五條、第五十
九條、罰金罰鍰提高標準條例第一條前段，判決如主文。
本案經檢察官郭弘佑到庭執行職務。
中      華      民      國    九十一    年      七      月     十二     日
                              臺灣高等法院刑事第十一庭
                                  審判長法  官  楊  照  男
                                        法  官  陳  炳  彰
                                        法  官  王  詠  寰
右正本證明與原本無異。
如不服本判決應於收受送達後十日內向本院提出上訴書狀，其未敘述上訴之理由者並
得於提起上訴後十日內向本院補提理由書（均須按他造當事人之人數附繕本）。
                                        書記官  駱  麗  君
中      華      民      國    九十一    年      七      月     十二     日
附錄：本案論罪科刑法條全文
刑法第二百零一條
意圖供行使之用，而偽造、變造公債票、公司股票或其他有價證券者，處三年以上十
年以下有期徒刑，得併科三千元以下罰金。
行使偽造、變造之公債票、公司股票或其他有價證券或意圖供行使之用，而收集或交
付於人者，處一年以上七年以下有期徒刑，得併科三千元以下罰金。
